最高法院民事判決　　　　　　　　　　　　　　　　八十七年度台上字第一九九號
　　上　訴　人　戴羅愛廉
　　法定代理人　羅 玉 珍
　　訴訟代理人　王  蒞律師
　　被 上訴 人　蔡 明 棋
右當事人間請求損害賠償事件，上訴人對於中華民國八十四年二月二十七日臺灣高等
法院第二審判決（八十三年度重上字第九九號），提起上訴，本院判決如左：
    主  文
上訴駁回。
第三審訴訟費用由上訴人負擔。
    理  由
本件上訴人主張：被上訴人為伊鄰居，經營鎖店維生，見伊自伊夫戴志鈞去世後，罹
患老年痴呆症，神智異常，有機可乘，乃於民國八十年十二月八日，哄騙伊將所有如
原判決附表二所示臺北縣新店市○○路三六巷一九弄一○號四樓房地（以下稱系爭房
地），以新臺幣（以下同）二百萬元之低價讓售與之，業已辦妥所有權移轉登記，被
上訴人並持以向國泰人壽保險股份有限公司（以下稱國泰人壽保險公司）設定最高限
額二百六十四萬元之抵押權，嗣為伊之法定代理人察覺，乃撤銷伊因受詐欺而為之意
思表示等情，於被上訴人被訴詐欺乙案刑事訴訟程序中，提起附帶民事訴訟，求為確
認被上訴人與上訴人就系爭房地之買賣關係與所有權移轉關係不存在，並命被上訴人
給付二百六十四萬元及加付法定遲延利息之判決（上訴人併請求被上訴人塗銷系爭房
地所有權移轉登記部分，經原審判決勝訴後，被上訴人上訴，因不合法另以裁定駁回
之；上訴人對被上訴人之其餘請求及對第一審共同被告陳麗絹、新竹區中小企業銀行
股份有限公司、國泰人壽保險公司之請求部分，則經判決敗訴確定）。
被上訴人則以：上訴人於受禁治產宣告前，其法定代理人曾以上訴人名義提起請求塗
銷房地所有權移轉登記事件，於該事件審理中，上訴人曾到場陳述，表明無意告訴等
情，承審法官乃以上訴人並無不能獨立以法律行為負義務情事，而欠缺起訴意思為由
，裁定駁回其訴，足證系爭房地之買賣及所有權移轉登記，均係本於上訴人之自由意
思為之，要無詐欺情事。國立臺灣大學醫學院附設醫院精神鑑定報告書之鑑定資料來
源不實，所為認定不足採信等語，資為抗辯。
原審審理結果，以：因犯罪而受損害之人，於刑事訴訟程序固得附帶提起民事訴訟，
對於被告及依民法負賠償責任之人，請求回復其損害，但其得請求回復之損害，以被
訴犯罪事實所生之損害為限。本件被上訴人被訴之犯罪事實，為乘上訴人精神耗弱，
哄騙上訴人，簽名蓋章於價金之簽收單及所有權移轉契約書上，不法取得系爭房地所
有權，有臺灣高等法院八十二年度上易字第五○三○號刑事判決在卷可按。是上訴人
除本於侵權行為，訴請回復系爭房地之所有權外，關於訴請確認系爭房地之買賣關係
與所有權移轉關係不存在，暨請求被上訴人賠償因設定抵押權致生之損害部分，因非
上開被訴犯罪事實滋生之損害，雖得依其事由，另行提起民事訴訟，但不得於刑事訴
訟程序提起附帶民事訴訟，而為請求。上訴人提起此部分刑事附帶民事訴訟，於法尚
有未合，為其心證之所由得。因而將第一審所為上訴人敗訴判決，關於確認被上訴人
與上訴人就系爭房地之買賣關係與所有權移轉關係不存在，並命被上訴人給付二百六
十四萬元及加付法定遲延利息部分，判予維持，駁回上訴人之上訴。經核於法尚無不
合。上訴論旨，指摘原判決此部分為不當，聲明廢棄，不能認為有理由。
據上論結，本件上訴為無理由。依民事訴訟法第四百八十一條、第四百四十九條第一
項、第七十八條，判決如主文。
中      華      民      國    八十七    年      二      月      六      日
                              最高法院民事第五庭
                                  審判長法官  吳  啟  賓
                                        法官  洪  根  樹
                                        法官  謝  正  勝
                                        法官  劉  福  來
                                        法官  黃  熙  嫣
      右正本證明與原本無異
                                              書  記  官
中      華      民      國    八十七    年      二      月     十八     日
